【裁判字號】    92,訴,3001
【裁判日期】    921217
【裁判案由】    損害賠償
【裁判全文】
臺灣高雄地方法院民事判決  九十二年訴字第三○○一號
    原      告  甲○○
    被      告  乙○○
    訴訟代理人  楊水柱律師
右當事人間請求損害賠償事件，原告提起刑事附帶民事訴訟（本院九十二年度附民字
第一四一號），由本院刑事庭移送前來，經本院於民國九十二年十二月三日言詞辯論
終結，判決如左：
    主    文
被告應給付原告新台幣壹佰伍拾壹萬捌仟柒佰零壹元。
原告其餘之訴駁回。
訴訟費用由被告負擔四分之三，餘由原告負擔。
本判決原告勝訴部分，於原告以新臺幣伍拾萬捌仟元供擔保後，得假執行；但被告如
以新臺幣壹佰伍拾貳萬元為原告預供擔保後，得免為假執行。
原告其餘假執行之聲請駁回。
    事    實
甲、原告方面：
  一、聲明：
    (1)被告應給付原告新台幣（下同）二百零三萬三千八百元。
    (2)願供擔保，請求宣告假執行。
  二、陳述：
    (1)被害人丙○○於民國九十一年八月九日下午三時許，以電話邀訴外人丁○○協
      談渠等二人與訴外人戊○○間感情糾紛問題，訴外人丁○○為助長聲勢，即邀
      被告一同前往高雄市新興區○○○路四六四號二樓戊○○住處套房。詎於同日
      下午三時三十分許，被告與被害人丙○○、訴外人丁○○均到達上址套房開始
      協談後，因被告認丙○○故意挑釁，遂在套房外之走道上，先以右手毆打丙○○左臉頰一拳，嗣協談結束後，被告再提議至公園解決，丙○○不疑，遂與被
      告一同步行前往高雄市新興區○○○路與忠孝路口之十一號公園，到達上開公
      園後，被告即進入廁所內，以拳頭毆擊丙○○頭部，丙○○因而重心失穩而跌
      倒於地，致頭部撞及水泥地面，引起額葉底部、顳葉、枕葉底部、橋腦、小腦
      、間腦及腦幹均有嚴重蜘蛛膜下出血，經送醫急救，仍於同日晚上七時十五分
      許不治死亡。
    (2)原告甲○○為丙○○之母，丙○○遭被告不法侵害致死，原告爰依侵權行為之
      法律關係，請求被告賠償原告殯葬費二十二萬七千八百元、扶養費八十萬六千
      元及慰撫金一百萬元。
  三、證據：提出臺灣高雄地方法院檢察署檢察官九十一年度少連偵字第一六九號起
      訴書、相驗屍體證明書、殯葬費收據、戶籍謄本均影本各一份為證。
乙、被告方面：
  一、聲明：
    (1)原告之訴及其假執行之聲請均駁回。
    (2)如受不利判決願供擔保請准免為假執行之宣告。
  二、陳述：
    (1)對刑事判決所認定事實無意見，惟本件係因丙○○、丁○○、戊○○三人間有
      感情糾紛，且丙○○與被告間互相爭執始引發衝突，是丙○○與有過失，依民
      法第二百十七條規定，原告所得請求之範圍應予減半。
    (2)殯葬費中有關放大照片、午夜、電子琴、牽亡歌均非必要費用，而精神慰撫金
      請求一百萬元亦嫌過高，另扶養費八十萬六千元部分，原告除丙○○一子外，
      尚有四女，則原告僅得就丙○○部分請求，亦即僅得請求十六萬一千二百元。
丙、本院依職權調閱本院九十二年度訴字第三０七號刑事卷宗、臺灣高雄少年法院九
    十一年度少調字第一二一三號、九十二年度少訴字第十三號卷宗、高雄地方法院
    檢察署九十一年度少連偵字第一六九號、九十一年度相字第一二六二號、九十二
    年度少偵字第九號卷宗，及分別調取被告乙○○、原告甲○○九十、九十一年度
    財產所得明細表。
    理    由
一、原告主張：被告於九十一年八月九日下午三時許受訴外人丁○○之邀，一同前往
    高雄市新興區○○○路四六四號二樓戊○○住處，協談丙○○、戊○○、丁○○
    三人間感情糾紛問題，嗣到達上址後，被告因認丙○○故意挑釁，遂先於套房外
    之走道上，以右手毆打丙○○左臉頰一拳，於商談結束後再約丙○○至高雄市新
    興區○○○路與忠孝路口之十一號公園內，並於該公園廁所內以拳頭毆擊丙○○
    頭部，丙○○因而重心失穩而跌倒於地，致頭撞及水泥地面，導致額葉底部、顳
    葉、枕葉底部、橋腦、小腦、間腦及腦幹均有嚴重蜘蛛膜下出血，經送醫急救，
    仍於同日晚上七時十五分許不治死亡，而原告為丙○○之母，丙○○遭被告不法
    侵害致死，爰依侵權行為之法律關係，請求被告賠償原告殯葬費二十二萬七千八
    百元、扶養費八十萬六千元及慰撫金一百萬元等語。被告則以：本件係因丙○○
    、丁○○、戊○○三人間有感情糾紛，且丙○○與被告間互相爭執始引發衝突，
    是丙○○與有過失，原告所得請求之範圍應予減半，又殯葬費中有關放大照片、
    午夜、電子琴、牽亡歌均非必要費用，精神慰撫金之請求一百萬元亦嫌過高，至
    扶養費部分，原告除丙○○一子外，尚有四女，則原告僅得請求十六萬一千二百
    元等語資為抗辯。
二、原告主張其為丙○○之母，而被告於九十一年八月九日下午三時三十分許，先在
    高雄市新興區○○○路四六四號二樓戊○○住處套房外之走道上，以右手毆打丙○○左臉頰一拳，嗣後再於高雄市新興區○○○路與忠孝路口之十一號公園廁所
    內，以拳頭毆擊丙○○頭部，致丙○○重心失穩而跌倒於地，頭撞及水泥地面，
    引起額葉底部、顳葉、枕葉底部、橋腦、小腦、間腦及腦幹均嚴重蜘蛛膜下出血
    ，經送醫急救，仍於同日晚上七時十五分許不治死亡之事實，業據原告提出戶籍
    謄本、殯葬費收據、臺灣高雄地方法院檢察署檢察官相驗屍體證明書為證，並為
    被告所不爭執，且據本院依職權調閱本院九十二年度訴字第三０七號被告乙○○
    傷害致死等卷宗，審核屬實，是原告此部份主張之事實，堪信為真。
三、按「因故意或過失不法侵害他人之權利者，負損害賠償責任」；「不法侵害他人
    致死者，對於支出醫療及增加生活上需要之費用或殯葬費之人，亦應負損害賠償
    責任。被害人對於第三人負有法定扶養義務者，加害人對於該第三人亦應負損害
    賠償責任」；「不法侵害他人致死者，被害人之父、母、子、女及配偶，雖非財
    產上之損害，亦得請求賠償相當之金額」，民法第一百八十四條第一項前段、第
    一百九十二條、第一百九十四條分別定有明文。丙○○因上開事故以致死亡，係
    被告傷害行為所致，而被告之傷害行為與丙○○之死亡間又有相當之因果關係，
    已如前述，是被告有不法之侵權行為堪以認定，從而原告本於侵權行為法則，請
    求被告賠償損害，於法有據，自無不合。茲所應審究者，厥為原告請求之各項金
    額是否允當，爰分述如次：
    (1)殯葬費部分：原告主張因本件事故支付殯葬費二十二萬七千八百元，固據其提
      出殯葬費收據為證，惟被告就其中之放大照片、午夜、電子琴、牽亡歌等項目
      均認非屬必要費用而否認之，而核該明細表中所列之支出項目，依一般喪葬習
      俗及社會常情判斷，並參酌丙○○之年齡、身分及其用途，除電子琴、牽亡歌
      合計一萬五千五百元非屬喪葬之必要費用，應予剔除外，其餘含午夜（即道士
      為超渡而作法事）、放大照片均屬合理且必要之費用，從而，原告於請求被告
      給付二十一萬二千三百元範圍內之殯葬費，於法自屬有理，應予准許，至逾此
      部份之請求，為無理由，應予駁回。
    (2)扶養費部分：原告主張其為丙○○之母，依統計資料尚有餘命三十一年，是請
      求依扶養親屬寬減額計算，命被告賠償扶養費八十萬六千元等語。而查：原告
      為屏東縣琉球鄉人，四十六年九月二十四日生，此有戶籍謄本為證，於本事故
      發生時為四十四歲餘，依內政部統計處九十一年臺灣地區簡易生命表所載，臺
      灣地區女性在四十四歲時，平均餘命尚有三十六．五年，故原告主張以三十一
      年為計算請求扶養費期間之部分，並無不合。再者，原告除丙○○一子外，尚
      有四女，此亦有戶籍資料附卷可參，而於被害人丙○○死亡之日（九十一年八
      月九日），僅長女己○○、次女庚○○已成年，需與被害人丙○○一同對原告
      負法定扶養義務，而三女辛○○、四女壬○○分別出生於七十四年三月三日、
      七十六年一月三日，需分別自九十四年三月三日、九十六年一月三日起始對原
      告負法定扶養義務，從而，以事故發生時之九十一年度綜合所得稅扶養親屬寬
      減額，每年每人為七萬四千元為計算標準，依霍夫曼式扣除中間利息，自九
      十一年八月九日起至九十四年三月三日止，係應由被害人丙○○、長女己○○
      、次女庚○○三人平均負扶養之責，則原告於此段期間得請求之扶養費為五萬
      九千八百一十三元【計算方式：74000÷12×29.000000000（此為應受扶養前
      三十一個月之霍夫曼係數）÷3（應負扶養之責人數）=59813（小數點以下四
      捨五入，下同）】；自九十四年三月四日起至九十六年一月三日止，應由被
      害人丙○○、長女己○○、次女庚○○、三女辛○○四人平均負扶養之責，是
      原告於此期間得請求扶養費為二萬八千八百二十九元【計算方式：74000÷12
      ×18.0000000（此為應受扶養中間二十二個月之霍夫曼係數）÷4（應負扶養
      之責人數）=28829】；自九十六年一月四日起至原告得請求扶養費之期間屆
      滿日止，尚有三百一十九個月，應由被害人丙○○、長女己○○、次女庚○○
      、三女辛○○、四女壬○○五人平均負扶養之責，故原告於此期間得請求之扶
      養費為二十一萬七千七百五十九元【計算方式：74000÷12×176.00000000（
      此為後段應受扶養三百一十九個月之霍夫曼係數）÷5（應負扶養之責人數）=
      217759】；綜上，原告所得請求之扶養費共計三十萬六千四百零一元【計算
      方式：59813＋28829＋217759 = 306401】。原告逾此部份範圍之請求，即無
      理由，應予駁回。
    (3)慰撫金：查訴外人丙○○係原告之獨子，因本件事故而身亡，原告精神上自受
      有相當之痛苦，爰斟酌原告係家庭主婦，小學肄業，平日在財團法人子○○文
      教基金會照顧獨居老人，中年喪子，痛失所愛，而被告為高中肄業，目前既無
      工作，名下也無財產，此有兩造之九十年度、九十一年度財產所得明細表在卷
      可參，是認原告請求一百萬元之慰撫金，應為相當，被告抗辯原告請求之精神
      慰撫金顯屬過高云云，尚無足採。
四、按「損害之發生或擴大，被害人與有過失者，法院得減輕賠償金額，或免除之。
    」，民法第二百十七條第一項定有明文。本件被告抗辯本事故係因丙○○、丁○○、戊○○三人間有感情糾紛，且丙○○與被告間互相爭執所致，是與有過失云
    云，惟查本件事故發生之前訴外人丁○○、戊○○、丙○○三人間雖有感情糾紛
    之問題，惟依訴外人戊○○於本院九十二年度訴字第三０七號被告被訴傷害致死
    一案審理中陳稱：被告與丙○○、丁○○、癸○○一起到伊家，談的結果是伊再
    給丁○○一次機會，癸○○表示既然大家因為此事有緣就由丙○○及丁○○握手
    言和等語。（見該案九十二年三月二十四日訊問筆錄），是二造間在發生此事故
    之前，就訴外人丁○○、戊○○、丙○○三人間有關感情糾紛所生之爭執已握手
    言和，而被告之所以再次毆打丙○○，係因被告認自己之氣未消，亦經被告於上
    開案件中陳稱屬實（見該案九十二年七月二十四日訊問筆錄），依此，本事故之
    發生並非因感情問題而互相爭執並動手互毆所致，是尚不得謂丙○○就此一死亡
    結果之發生或擴大亦有過失，從而，被告辯稱被害人丙○○就事故之發生與有過
    失云云，自無足採。
五、綜上所述，原告依據侵權行為法則，請求被告賠償殯葬費二十一萬二千三百元、
    扶養費三十萬六千四百零一元及慰撫金一百萬元，共計一百五十一萬八千七百零
    一元，即屬有理，應予准許，至逾此部分之請求，即無理由，應予駁回。
六、兩造均陳明願供擔保，聲請宣告假執行，或免為假執行之宣告，經核原告勝訴部
    分，合於法律之規定，爰分別酌定相當之擔保金額併宣告之；至原告敗訴部分，
    其假執行之聲請，即失所依附，應併予駁回。
七、據上論結，本件原告之訴，為一部有理由，一部無理由，爰依民事訴訟法第七十
    九條、第三百九十條第二項、第三百九十二條第二項，判決如主文。
中      華      民      國    九十二    年    十二    月      十七      日
                              臺灣高雄地法院民事第二庭
~B法      官  楊國祥
右為正本係照原本作成。
如對本判決上訴，須於判決送達後廿日內向本院提出上訴狀。
中      華      民      國    九十二    年    十二    月      十七      日
~B法院書記官  光聰


司法院資訊處製作；財團法人民間司法改革基金會備份。
